【裁判字號】    94,上,1006
【裁判日期】    950620
【裁判案由】    清償債務
【裁判全文】
臺灣高等法院民事判決                  94年度上字第1006號
上  訴  人  乙○○
訴訟代理人  李復甸律師
複代理人    林上鈞律師
被上訴人    吳宏道  (即宏元補習班)
訴訟代理人  郭士功律師
            周志安律師
上列當事人間請求清償債務事件，上訴人對於中華民國94年10月
31日臺灣臺北地方法院94年訴字第1417號第一審判決提起上訴，
本院於95年6月6日言詞辯論終結，判決如下：
    主      文
上訴駁回。
第二審訴訟費用由上訴人負擔。
    事實及理由
一、上訴人主張：被上訴人與訴外人張耀元、李光叡、游光榮、
    甲○○ (以下簡稱張耀元等4人)前於民國90年3月間合夥成
    立宏元補習班（下稱宏元補習班(1)）。於合夥成立之初，上
    訴人將所經營之方法派補習班高一、高二學生及學費均轉予
    宏元補習班(1)，學費經換算為借貸金額，以高一、高二學生
    各100人計算，每年每一學生收費新台幣 (下同）24,000元
    ，總計上訴人借予宏元補習班(1)7,200,000元（以下簡稱系
    爭債務），嗣宏元補習班(1)陸續攤還，至91年5月尚欠4,970
    ,000 元未清償，而宏元補習班(1)自斯時起亦因營運不佳，
    各合夥人欲尋找第三人投資入股，為避免於第三人投資後無
    人承認宏元補習班(1)系爭債務，遂由被上訴人及張耀元等4
    人開立本票以擔保債務之清償，然如無第三人承接或入股，
    則仍由宏元補習班(1)承接。嗣宏元補習班(1)於91年6月28日
    經全體合夥人決議解散，由被上訴人及甲○○接手營運宏元
    補習班（以下簡稱宏元補習班(2)），並承擔宏元補習班(1)過
    去之所有債務及未來的權利及債務。期間被上訴人及李光叡
    又陸續攤還系爭債務，迄今尚欠3,240,000元，而宏元補習
    班(2)於92年4月14日又全部移轉予被上訴人獨資經營，屢經
    催索，被上訴人均置之不理，爰依消費借貸關係請求被上訴
    人給付上訴人3,240,000元，及自起訴狀繕本送達之翌日即
    94年4月12日起至清償日止，按週年利率百分之五計算之利
    息，並陳明願供擔保請准宣告宣告假執行。原審判決上訴人
    敗訴，上訴人不服提起上訴，聲明：(一)原判決廢棄。(二)被上
    訴人應給付上訴人3,240,000元，及自起訴狀繕本送達翌日
    起至清償日止，按週年利率百分之五計算之利息。(三)願供擔
    保請准宣告假執行。
二、被上訴人則以：系爭債務業經上訴人與宏元補習班(1)全體合
    夥人於91年5月23日協議，由合夥人各依出資比例承擔債務
    ，上訴人不但在場參與協商過程，並由上訴人親筆書寫協議
    ，且各合夥人分別簽發27張本票交由上訴人用以分期償還，
    依民法第300條之規定，系爭債務已移轉予各合夥人，宏元
    補習班(1)即因而免責。嗣宏元補習班(1)於91年6月28日決議
    解散，依解散會議記錄記載之「債務」，僅指關於宏元補習
    班(1)營運有關之債務如租金、印刷費等，並未包含系爭債務
    。又上訴人另案向臺灣士林地方法院（以下簡稱士林地院）
    92年度士簡字第1255號訴請合夥人李光叡給付系爭債務時，
    已自陳系爭債務由全體合夥人協議依股份比例負擔。另上訴
    人將前開合夥人所簽發之本票交付轉讓予其配偶張耀元（同
    為合夥人），張耀元並持其中6紙本票聲請對被上訴人強制
    執行，被上訴人乃向原法院提起92年度北簡字第11556號確
    認本票債權不存在之訴，張耀元於該事件答辯狀中亦自陳系
    爭6紙本票係合夥人承擔之債務。參以被上人與張耀元於本
    院93年度上字第289號請求給付違約金之訴達成訴訟上和解
    ，由被上訴人給付張耀元1,400,000元（包含26張本票金額
    1,235,000元及165,000元，另1張本票90,000元已清償) ，
    張耀元乃將被上訴人所簽發之26紙本票全數返還，即雙方同
    意不再互為請求應知之甚詳，詎上訴人竟又再向被上訴人請
    求給付消費借貸款，為無理由等語，資為抗辯。並聲明：
    (一)上訴駁回。(二)如受不利判決，願以現金或台灣銀行可轉讓
    定期存單供擔保，請准宣告免假執行。
三、上訴人主張被上訴人與張耀元等4人於90年3月間合夥成立宏
    元補習班(1)，於合夥成立之初，上訴人將所經營之方法派補
    習班高一、高二學生轉至宏元補習班(1)，宏元補習班(1)則同
    意給付上訴人7,200,000元作為轉換之代價。宏元補習班(1)
    迄至91年5月間尚欠上訴人4,970,000元，宏元補習班(1)於91
    年6月28日決議解散，由被上訴人、甲○○合夥成立宏元補
    習班(2)承接，至92年4月14日宏元補習班(2)全部移轉由被上
    訴人一人獨資經營，業據提出宏元補習班換算積欠上訴人之
    金額確認書、92年4月14日合夥股份轉讓協議書、宏元股東
    大會歷次開會記錄（見原審卷第7頁至第10頁、第53頁至第
    66頁），且為被上訴人所不爭執，堪信為真。
四、按合夥解散後，各合夥人應就合夥財產通盤清算，如以合夥
    財產清償合夥債務後尚有盈餘，則依分配利益標準以之分配
    於各合夥人，如有不敷，亦應由各合夥人負擔（最高法院18
    年上字第1785號判例意旨參照)。查，被上訴人及張耀元等4
    人於90年3月間合夥成立宏元補習班(1)，嗣該合夥於91年6月
    28日決議解散，此經上訴人自認在卷（見本院卷第67頁)，
    揆諸前開說明，該合夥自應依前揭標準通盤清算。而宏元補
    習班(1)於解散斯時，已營運不佳，此觀上訴人提出歷次股東
    會決議至明（見原審卷第53頁至66頁)，宏元補習班(1)合夥
    財產根本無力清償系爭債務，則其所欠上訴人系爭債務，本
    應由各夥人按比例負擔為是。惟依宏元補習班(1)於91年6 月
    28日股東大會解散決議紀錄記載：「宏元補習班暨合夥合約
    關係於民國91年6月28日宣布終止並解散。解散後為避免恢
    復原狀裝璜損失及學生退費損失，即日起由吳宏道及甲○○
    接手營運，宏元過去之所有債務及未來的權利及債務由接手
    人負責，與原股東（張耀元、吳宏政、吳宏道、李光叡、游
    光榮）無關。」有該股東大會決議附卷可稽（見原審卷第66
    頁)，上訴人雖據以主張宏元補習班(1)所欠系爭債務已由接
    手之被上訴人及甲○○再合夥成立之宏元補習班(2)承擔，嗣
    甲○○退夥而由被上訴人承接，則系爭債務應由被上訴人承
    擔云云，惟為被上訴人所否認，經查：
  (一)按第三人與債權人訂立契約承擔債務人之債務者，其債務於
    契約成立時，移轉於該第三人，民法第300條定有明文。又
    債務承擔契約係以第三人與債權人為當事人，衹須第三人與
    債權人互相表示意思一致，其契約即為成立（最高法院52年
    台上字第925號著有判例參照）。而債務承擔，有免責的債
    務承擔及併存的債務承擔之別，前者於契約生效後原債務人
    脫離債務關係，後者為第三人加入債務關係與原債務人併負
    同一之債務，而原債務人並未脫離債務關係（最高法院49年
    台上字第2090號判例意旨參照）。
  (二)宏元補習班(1)於91年5月間尚積欠上訴人4,970,000元債務，
    此為兩造所不爭執，而斯時宏元補習班(1)因經營困難，全體
    股東與上訴人於91年5月23日就系爭債務達成協議，並經上
    訴人親筆記載：「即日起經各股東協議承擔此金額，依各股
    東股份比例，各開具27張商業本票，由90年6月25日起，每
    月25日逐月攤還新台幣180,000元正，及另110,000元1張93
    年9月25日的共同本票。各股東所佔股份：甲○○佔3/12，
    吳宏道佔3/12，游光榮佔1/12，李光叡佔1/12，張耀元佔
    4/12 。」有該協議書附卷可稽（見原審卷第24頁)。是宏元
    補習班(1)所欠系爭債務，已經由宏元補習班(1)當時之全體合
    夥人與上訴人合意，由全體合夥人各依出資比例承擔，並各
    分別簽發27張本票交付上訴人用以分期攤還。參酌斯時宏元
    補習班(1)已經營困難，無力清償系爭借款，而欲尋求頂讓者
    或繼續經營脫困（此部分詳后述），有將系爭債務與宏元補
    習班(1)切割美化之必要，此經證人張耀元陳證在卷（見原審
    卷第85頁反面)，則各合夥人承擔系爭債務，顯有使宏元補
    習班(1)脫離債務關係之意思，而為免責債務承擔至明。則宏
    元補習班(1)就系爭債務已因各合夥人承擔後而脫離。上訴人
    主張宏元補習班全體合夥人之前揭協議，僅是保證系爭債務
    云云，殊難採信。
  (三)嗣宏元補習班(1)於91年5月30日召集股東大會討論宏元補習
    班(1)未來方向：1.繼續2.頂讓3.恢復原狀還房東。其中頂讓
    方式記載其資金缺口有(1)立票200,000元(2)印刷150,000元(3)
    薪資600,000元(4)芸姐4,970,000元(5)5、6月開支1,400,000
    元(6)7月透支學費1,300,000元(7)91.7-92. 1月每月支出60X7
    =4,200,000元，共計12,820,000元，而收入部分(1)升高二
    500,000元(2)升高三720,000元共計1,220,000元。最後全體
    股東就未來方向決議採頂讓方式，且於91年6月28日決議解
    散後由被上訴人及甲○○承接。雖就頂讓資金缺口仍載有系
    爭債務，惟於尋找頂讓人時，被上訴人已提案「債務由頂讓
    人承接，欠芸姐部分維持先前27個月攤還原則」，而張耀元
    亦回應：「1.欠芸姐債務仍可分27月攤還。2.個人負擔1/3
    部分，由頂讓者承擔，3.個人約（吳老師，按係指被上訴人
    ）可再談，絕不阻礙補習班正常運作。4.個人一年半（90元
    ~ 91.6 )投資2,000,000，借貸5,000,000，未上班一天，未
    領一毛錢，頂讓后與宏元補習無任何權利義務關係」，是於
    此頂讓標準下，宏元補習班(1)所欠上訴人系爭債務，已再確
    認由各股東分期攤還，亦即確認先前91年5月23日各股東承
    擔系爭債務之協議已明。參酌宏元補習班(1)於決議解散前，
    虧損狀態甚為嚴重，因此尋找頂讓人時，被上訴人、游光榮
    、甲○○均無意願承接，張耀元甚至評估承接風險太大而無
    意願承接，且張耀元於91年6月2日會議中再次確認遵照91年
    5 月23日股東會決議，而請求李光叡儘速交付本票，有各該
    會議紀錄在卷可憑（見原審卷第63頁、第65頁)。因此，嗣
    後宏元補習班(1)雖決議解散並由被上訴人及甲○○承接，惟
    在先前歷次會議中既已確認系爭債務已由各股東按比例攤還
    ，則被上訴人與甲○○接手宏元補習班(1)時表明願意承接先
    前之債務顯不包括系爭債務，至為明確。參諸宏元補習班(1)
    決議解散，本應通盤清算合夥之債務，而由各合夥人按比例
    分擔，已如前述，即各合夥人決議尋找頂讓宏元補習班(1)時
    ，亦確認先前承擔系爭債務合意，顯符合夥解散清算財產之
    程式。加以宏元補習班(1)斯時資金缺口既是如此龐大，若未
    剔除系爭債務，承接人即被上訴人與甲○○合夥成立之宏元
    補習班(2)在未獲相當對價下，根本不可能承擔系爭債務，上
    訴人主張被上訴人及甲○○合夥接手之宏元補習班(2)已承擔
    系爭債務云云，無足可取。
  (四)被上訴人、甲○○於91年6月28日合夥承接宏元補習班(2)後
    ，嗣又因營運不佳，甲○○復於92年4月14日退夥，有上訴
    人提出合夥股份轉讓協議書附卷可參（見原審卷第8頁至第
    10頁），即宏元補習班(2)之合夥亦經解散，改由被上訴人一
    人獨資，而依斯時被上訴人與甲○○清算合夥之資產及負債
    ，關於負債之部分並未包含系爭債務，此有前揭合夥股份轉
    讓協議書附件一資產負債表在卷可憑，倘被上訴人與甲○○
    合夥承接宏元補習班(2)時有承擔系爭債務，被上訴人與甲○
    ○再度解散宏元補習班(2)時，理應將該債務列入清算分配，
    詎兩人於清算時既未將之列入，足證兩造於合夥承接宏元補
    習班(2)時，並未承擔系爭債務，信而有徵。上訴人雖主張依
    該合夥股份轉讓協議書第2條轉讓條件第2款記載：「自簽署
    本協議書時起，宏元補習班已負擔之債務，由甲方（按係指
    被上訴人）負責清償，與乙方（按係指甲○○）無涉，…」
    ，則原宏元補習班(1)所欠系爭債務，應由被上訴人承擔云云
    ，固經證人甲○○陳證附合在卷（見本院卷第51頁正、反面
    )。惟查，細譯合夥股份轉讓協議書第2條所載，僅係就被上
    訴人與甲○○合夥成立之宏元補習班(2)所積欠之債務，兩人
    合意由被上訴人承擔，而該債務之細目已明白詳載於協議書
    后附之資產負債表，超出資產負債表所列之項目即系爭債務
    ，自不在被上訴人承擔債務之範圍之內。參諸證人甲○○為
    原宏元補習班(1)之合夥人，其亦有簽立承擔系爭債務之27張
    本票交付上訴人，惟甲○○尚未清償該27張本票債務，亦經
    甲○○陳證在卷（見本院卷第51頁反面)，倘系爭債務由被
    上訴人承擔後，甲○○即可免除攤還系爭債務，證人甲○○
    就系爭債務既有利害關係，其證稱系爭債務已由被上訴人承
    擔，顯係偏頗迴護上訴人之詞，不足為採。上訴人據以證明
    被上訴人有承擔系爭債務，殊難採信。
  (五)另張耀元自上訴人處取得被上訴人所簽發前揭承擔系爭債務
    之6張本票共計270,000元後，乃向原法院聲請92年度票字第
    21287號本票准予強制執行裁定，經被上訴人向原法院提起
    確認本票債權不存在之訴，張耀元於該訴訟中提出之答辯狀
    中明白記載：「…邇後原告（按係指被上訴人）、被告（按
    係指張耀元）及其他合夥人尚曾多次開會討論宏元補習班之
    財務狀況及未來走向，合夥人亦多次簽名確認宏元補習班前
    確積欠乙○○4,970,000元之債務，原告於討論宏元補習班
    未來走向時尚提案『債務由頂讓人承接，芸姐（即乙○○）
    部分維持先前二十七個月攤還原則』」、「…二、實體部分
    ：1.…因該份文件係宏元補習班所有合夥人簽名確認宏元補
    習班積欠乙○○之金額，並協議由合夥人按出資比例承擔債
    務，且簽名確認每一合夥人應行承擔之金額，… (二)本案
    經原告、被上訴人及其他合夥人簽名確認宏元補習班積欠訴
    外人乙○○債務，並由宏元補習班之全體合夥人按出資比例
    承擔債務，是以縱系爭本票係交付被上訴人，被上訴人亦僅
    係代乙○○收受，而乙○○再讓予被上訴人。…」等語，有
    本院調閱原法院92年度北簡字第11556號卷可考（見該卷第
    22頁、61頁至第62頁)。而上訴人依91年5月23日債務承擔契
    約之法律關係，亦曾對李光叡提起清償債務訴訟，上訴人於
    聲請發支付命令聲請狀內自陳：「…嗣因宏元補習班經營困
    難，合夥人決議為讓宏元補習班無負債，以方便對外尋求合
    夥人，聲請人（按係指上訴人）之債權由全體合夥人協議依
    股份比例分擔，並各開具二十七紙商業本票分期攤還（包含
    債務人簽發之系爭七紙本票），此協議亦經債務人簽名」、
    「…其後再由其合夥人就所欠被上訴人（按係指上訴人）債
    務之餘額，依股份比例負擔，並開具二十七張本票予被上訴
    人，其中七張並係上訴人所簽發，此部分宏元補習班之合夥
    人含上訴人與被上訴人間，已各別成立債務承擔之法律關係
    」，有本院調閱臺灣士林地方法院92年度士簡字第1255號卷
    ( 見該卷第9頁)、93年度簡上字第14號號可參 (見該卷第
    107 頁)，是上訴人之配偶即宏元補習班(1)之合夥人既於各
    該事件中自陳系爭債務已由各合夥人按比例承擔，益證宏元
    補習班(1)積欠上訴人4,970,000元之債務，已於91年5月23日
    由各合夥人按其出資比例承擔，宏元補習班(1)已經退出與上
    訴人間之債務關係。被上訴人及甲○○於91年6月28日承接
    宏元補習班(1)時，關於系爭債務已非屬宏元補習班(1)之債務
    ，上訴人或合夥人全體，均知之甚詳，則被上訴人抗辯稱其
    與及甲○○合夥成立宏元補習班(2)時，所謂承接過去所有之
    「債務」乃指關於宏元補習班營運有關之債務如租金、印刷
    費等，並未包含系爭債務，應可採信。上訴人主張各合夥人
    各開立27張本票僅係保證性質云云，要無足取。
  (六)上訴人雖於原審聲請訊問證人張耀元證稱：「當初有考慮找
    徐薇合夥，希望能把宏元補習班的債務美化，所以積欠原告
    （按係指上訴人）的5,000,000元，在91年5月23日就由5位
    合夥人各按股份比例開立本票擔保債務，後來徐薇沒有加入
    合夥，之前的擔保協議就沒有繼續。債務應該還是歸於宏元
    補習班。」（見原審卷第85頁反面)其陳證稱債務承擔未繼
    續，顯與其在前開確認本票債權不存在之訴事件中所提出答
    辯迴異，且各股東所開立之27紙本票，上訴人並未返還各該
    股東，此為上訴人所不爭，反而由其配偶張耀元持之據以起
    訴請求李光叡清償債務，已如前述，證諸張耀元為上訴人之
    配偶，其證言難免偏頗，且張耀元原為宏元補習班(1)之股東
    ，張耀元亦有簽立本票攤還系爭債務之義務，倘系爭債務由
    被上訴人承擔，則張耀元即可免除攤還系爭債務，故其證言
    亦顯有利害關係，其所為承擔債務未繼續，系爭債務已由宏
    元補習班(2)承接云云，均不足採信。
五、綜上所述，本件上訴人主張宏元補習班(1)所欠系爭債務已由
    接手之被上訴人及甲○○再合夥成立之宏元補習班(2) 承擔，
    嗣甲○○退夥而由被上訴人承接，則系爭債務應由被上訴人
    承擔云云，為不足採，被上訴人抗辯當屬可信。是則上訴人
    執此主張被上訴人應負擔系爭債務，自屬無據。從而，上訴
    人本於消費借貸關係，請求被上訴人給付為無理由，不應准
    許。其假執行之聲請，亦失所依附，應併予駁回。原審為上
    訴人敗訴之判決，及駁回其假執行之聲請，並無不合。上訴
    意旨指摘原判決不當，求予廢棄改判，為無理由，應予駁回
    。
六、本件事證已明，兩造其餘攻擊防禦方法及未經援用之證據，
    核與本件之結論，不生影響，爰不一一贅述，附此敘明。
七、據上論結，本件上訴為無理由，依民事訴訟法第449條第1項
    、第78條，判決如主文。
中    華    民    國    95    年    6     月    20    日
                  民事第十一庭審判長法  官  鄭雅萍
                                    法  官  林恩山
                                    法  官  蘇芹英
正本係照原本作成。
如不服本判決，應於收受送達後20日內向本院提出上訴書狀，其
未表明上訴理由者，應於提出上訴後20日內向本院補提理由書狀
（均須按他造當事人之人數附繕本）上訴時應提出委任律師或具
有律師資格之人之委任狀；委任有律師資格者，另應附具律師資
格證書及釋明委任人與受任人有民事訴訟法第466條之1第1項但
書或第2項（詳附註）所定關係之釋明文書影本。
中    華    民    國    95    年    6     月    20    日
                                    書記官  林初枝
附註：
民事訴訟法第466條之1（第1項、第2項）：
對於第二審判決上訴，上訴人應委任律師為訴訟代理人。但上訴
人或其他法定代理人具有律師資格者，不在此限。
上訴人之配偶、三親等內之血親、二親等內之姻親，或上訴人為
法人、中央或地方機關時，其所屬專任人員具有律師資格並經法
院認為適當者，亦得為第三審訴訟代理人。


司法院資訊處製作；財團法人民間司法改革基金會備份。
